【裁判字號】    98,上訴,881
【裁判日期】    980512
【裁判案由】    強盜等
【裁判全文】
臺灣高等法院刑事判決                 98年度上訴字第881號
上  訴  人
即  被  告  乙○○
                    （現於臺灣臺北戒治所戒治中）
指定辯護人  本院公設辯護人郭書益
上列上訴人因強盜等案件，不服臺灣桃園地方法院97年度訴字第
520號，中華民國97年12月31日第一審判決（起訴案號：臺灣桃
園地方法院檢察署97年度偵字第4008號），提起上訴，本院判決
如下：
    主  文
上訴駁回。
    事  實
一、乙○○於民國（下同）96年11月30日凌晨，至址設桃園縣大
    園鄉林村拔子林23之23號「台灣益智城電子遊戲場（下簡
    稱台灣益智城）」內把玩電子遊戲機台（涉犯賭博罪部分未
    據起訴），嗣於同日凌晨3時30分許，因不滿把玩後輸錢，
    竟意圖為自己不法之所有，取出身上所攜帶，客觀上足以對
    人之生命、身體、安全構成威脅，而可供兇器使用之疑似為
    槍枝，可擊發子彈惟無證據足認有殺傷力之不明發射物體1
    支，先抵住台灣益智城店員甲○○之腰部，再朝店內之玻璃
    門擊發1顆子彈，而毀損該店之玻璃門及鐵門（涉犯毀損罪
    部分未據告訴）後，以此強暴方式，至甲○○不能抗拒，將
    甲○○置於櫃台上之現金新臺幣（下同）44,000元取走供己
    花用，並旋即離去該址。嗣因甲○○持乙○○遺留在現場未
    擊發之口徑9mm制式子彈一顆（此部分涉犯持有子彈罪部分
    未據起訴）報警，始知悉上情。
二、案經桃園縣政府警察局大園分局報請臺灣桃園地方法院檢察
    署檢察官偵查後提起公訴。
    理  由
壹、程序事項：
一、按被告之自白，非出於強暴、脅迫、利誘、詐欺、疲勞訊問
    、違法羈押或其他不正方法，且與事實相符者，得為證據，
    刑事訴訟法第156條第1項定有明文。本案被告於警詢中之自
    白，經核並非係員警以不正方式取得，且亦與事實相符（詳
    如下述），自有證據能力。
二、本案認定犯罪事實所引用之本案卷內所有卷證資料（包含文
    書證據、物證等證據），並無證據證明係公務員違背法定程
    序所取得，且被告及其指定辯護人，於本院審理終結前就卷
    內所有之卷證資料之證據能力均表示無意見，又卷內之文書
    證據，亦無刑事訴訟法第159條之4之顯有不可信之情況與不
    得作為證據之情形，則依刑事訴訟法第159條之5之規定，本
    案認定犯罪事實所引用之本案卷證所有文書證據、物證等證
    據，均有證據能力。
貳、實體事項：
一、上訴人即被告乙○○固不否認有於上開所述時間，至台灣益
    智城把玩電子遊戲機台，惟矢口否認有持械強盜之犯行，辯
    稱：伊當日把玩遊戲機台並輸錢後，僅有砸毀機台，並未攜
    帶槍枝、子彈，亦未強行取走櫃台上之現金，於警詢中坦承
    有開槍，係因當時遭員警先以手銬反銬，並半懸在鐵櫃上，
    造成身體、心理受有極大負擔之方式刑求後，再以若承認開
    槍，即可交保之言語利誘，才會自白。若伊確要強取店內財
    物，當日店員即證人甲○○為女性，伊根本無需開槍即可得
    手云云；辯護意旨則略以：證人甲○○先後在警詢及原審審
    理中有關報案原因之證詞有所不符，其動機可議，所言自不
    足採，且卷附現場照片乃係證人甲○○自行以手機拍攝，非
    係員警至現場勘察後採證，無法證明確係當日之照片，況台
    灣益智城為非法電玩店，出入分子複雜，亦無法僅憑證人甲
    ○○拍攝之照片，即遽以認定被告確有開槍之行為；再台灣
    益智城為會員制，店裡有被告之年籍資料，被告亦不至會在
    該處犯案，是本案之證據尚不足以認定被告確有檢察官起訴
    之加重強盜之犯行，應諭知無罪云云。
二、經查：
  1.上揭犯罪事實，業據證人即台灣益智城店員甲○○於原審審
    理中證稱：被告於案發當日確有至台灣益智城把玩電子遊戲
    機台，並在由廁所出來後，即自其隨身所攜帶之包包中，取
    出1把黑色槍枝抵住渠的左腰，表示係渠之店長要其這樣做
    的，渠一開始以為係玩具槍，便稱「這是玩具槍嗎？不要鬧
    了！」，惟被告卻回以「妳確定這是玩具槍嗎？」，並旋朝
    玻璃門及鐵門之方向開槍，渠於聽到槍響後當下就愣住了，
    待渠回神再轉頭看向櫃台時，即發覺渠原本置於櫃台上清點
    之現金共44,000元均消失，被告並隨即逃逸離去，而當日店
    內僅有渠與被告2人，故渠認定現金係遭被告取走。案發後
    渠隨即撥打電話告知店長「小娟」此事，店長表示會自行報
    案，並派早班人員及1名股東至現場，而玻璃門及鐵門上之
    破洞，均係該早班人員及股東所發現，其位置並與被告開槍
    之方向相符，並另在被告當初開槍之位置不到1步距離之地
    上，找到未擊發之口徑9mm制式子彈一顆。後因渠不確定店
    長是否真會報案，便自行向警方報案等語綦詳（見原審卷第
    104至109頁），核與證人丁○○結稱：「96年11月30日那天
    ，我不知道益智城發生這件事情，是隔天乙○○打電話給我
    叫我說不要去益智城玩，他有跟我講他輸錢，有在那邊開槍
    」之情節相符（見原審卷第184頁）。而受理證人甲○○報
    案之桃園縣政府警察局大園分局三派出所員警戊○○於原
    審審理亦結證：96年11月30日下午3時許，證人甲○○由另1
    名女性友人陪同至伊任職之派出所報案，表示渠所任職之台
    灣益智城，於當日凌晨3、4時許，有1名男子本來在店內把
    玩電子遊戲機台，後來卻突然取出槍枝指向渠，並表示係渠
    之店長要該名男子這麼做的之後，就開槍並取出櫃台的錢，
    渠並將以手機拍攝之現場照片提出予伊，伊即將該照片以傳
    輸線傳送至警用電腦中（即偵查卷第120至第125頁所示照片
    ），此外，渠另有提供1顆該名男子所留遺在現場之未擊發
    子彈。而渠稱係因懼怕店長或股東以為渠自導自演並將現金
    取走，才前來報案，並當場表示店內有客人之年籍資料，故
    確定該名男子即係被告。伊本來要請證人甲○○帶同伊至現
    場勘察，但因渠表示店門已鎖上，而渠亦無鑰匙無法進入，
    乃作罷，事後經其聯絡店長及查訪被告均無下落後，便將案
    件連同子彈1顆移送桃園縣政府警察局大園分局偵查隊辦理
    等語（見原審卷第174至176頁）。再被告於警詢中亦供承當
    日至台灣益智城把玩電子遊戲機台後，確因輸錢且店員服務
    態度很差，才朝鐵門開1槍恫嚇店員，並於過程中遺留1顆子
    彈在現場，而其當時亦有走進櫃台，但因櫃台之抽屜業已打
    開，且其中並無任何現金，乃隨即離去等語，亦與上開證人
    甲○○之證述大致相符，自堪信為真。至被告雖於警詢中僅
    承認有強取財物之意圖，並無實際之行為云云，然其確有取
    出櫃台上現金44,000元之情，業據證人甲○○迭於警詢、偵
    查及原審審理中證稱明確，且當時店內僅有被告及證人甲○
    ○2人一節，業據證人甲○○證述屬實，並為被告所供承，
    再參以證人甲○○僅至台灣益智城上班約1個星期，衡情應
    不致於此短暫時間內即與被告產生嫌隙，進而誣陷被告之可
    能，復以若被告確無強取財物之意圖，其目的僅係在恫嚇證
    人甲○○，其又何需走近櫃台並查看是否置放有現金？足認
    被告辯稱僅有走近櫃台查看等語，顯係事後卸責之詞，不足
    採信，其當日確有取走現金44,000元一節，委無疑義。
  2.證人甲○○於警詢中陳稱渠遲至同日下午3時許始至派出所
    報案之理由，係店長「小娟」要渠不要報案，但渠害怕店裡
    以為係渠憑空捏造強盜之事實，而私自將店內現金拿走，故
    仍逕行報案等語，而在原審審理中證述：渠在警詢中陳稱店
    長「小娟」要渠不要報案，係因「小娟」表示有認識的人，
    要自己報案，惟渠仍有上開顧慮，故還是自行報案等語（見
    原審卷第106頁），兩者間並無任何矛盾之處，況台灣益智
    城本身既係經營非法電動玩具，則店長「小娟」因恐報案後
    將導致自身受刑事追訴，而不願報案，亦屬常情，則證人甲
    ○○為證明自身清白而不聽從店長之指示，仍逕自報案，渠
    動機並無可議之處，是辯護人以此為由，辯稱證人甲○○之
    證詞不足採信，容有誤會。又卷附現場照片及被告遺留在現
    場未擊發之口徑9mm制式子彈一顆，係由證人甲○○分別自
    行拍攝、拾起，並交予員警，而非員警親自至現場採證一節
    ，雖據證人戊○○於原審審理中證稱明確，惟既被告當日確
    有於現場發射子彈並造成玻璃門及鐵門破損，復又遺留有子
    彈1顆之情，業經本院認定如上，且證人交付照片予員警之
    時間，仍係在案發之當日，並未相差過久，而照片所顯示之
    現況又與證人甲○○之證詞，及被告於警詢中之供述情節吻
    合，自足堪認該照片確係呈現案發後之實際現場狀況無訛，
    故辯護人另辯稱卷附現場照片乃係證人甲○○自行以手機拍
    攝，且台灣益智城出入份子複雜，無法僅憑該等照片，即遽
    以認定被告確有於店內發射子彈之行為云云，亦非可採。
  3.被告雖辯稱其於警詢中係受到員警之刑求及利誘，始會為部
    分犯行之自白云云，惟查：證人即為被告製作警詢筆錄之桃
    園縣政府警察局大園分局員警丙○○，於原審暨本院審理中
    具結證稱：渠當日查獲被告後，僅有向被告表示其餘證人之
    筆錄業已製作完成，請被告據實陳述，並無任何欺騙、逼迫
    或刑求之行為，全程都有錄影，都是出於被告自由意志陳述
    ，且係被告於遭查獲時，即供承確有於台灣益智城內開槍，
    並表示作案之槍枝在其家中，欲主動帶同警方至該處搜索等
    語（見原審卷第99至103頁；本院卷第66頁），而此亦核與
    三派出所員警己○○於原審審理中證稱：當初大園分局偵
    查隊查獲被告時，因案件係發生在伊任職派出所之轄區內，
    故偵查隊要求派出所需出員協助執行搜索，伊乃奉指示前往
    協助，而於前往被告家中之車上，被告確實有表示作案之槍
    枝係在其家中，伊與偵查隊之員警才會至被告家中搜索等語
    相符（見原審卷第179至180頁），堪信為真，則若真如被告
    所辯，其實際上並未在店內開槍，係遭刑求及利誘始承認，
    又何需再主動供出該槍枝現仍於家中？再經原審依職權勘驗
    警詢錄音發現，員警製作警詢筆錄時，有先告知權利，採一
    問一答之方式，有勘驗筆錄在卷（原審卷第201至212頁），
    過程中並有員警打字聲等雜音，且被告尚有玩笑性言話（例
    如稱呼員警為「老大」），更曾指導員警應如何製作筆錄（
    見勘驗筆錄第5頁第13行以下「（員警問：我有走進櫃檯也
    有打開抽屜？）那個抽屜也不是我開的，那個抽屜原本就開
    的啊！你應該打我當時有走進櫃檯，但抽屜那時已經打開，
    裡面就是沒有錢啊！」），況被告就本案犯行之供詞前後反
    覆，雖確有坦承發射子彈之行為，然仍否認強取財物之犯行
    ，堪認被告於製作警詢筆錄時，身體及心理並未受有任何強
    制而仍得任意本於自由意願為供述，又原審勘驗之錄音內容
    ，亦與警詢筆錄之記載相核無誤，足認本案並無以不正方式
    取供之情形存在。再於該次警詢中，被告應係急欲確認員警
    所製作筆錄是真如其所述，曾不慎有妨害員警製作筆錄之行
    為，而經員警糾正（見勘驗筆錄第6頁第8行「【員警問：你
    坐好，不要…，我難打（字）啦】抱歉！」，則若如被告所
    辯，其於製作警詢筆錄時，手、腳均遭反銬，半懸在鐵櫃上
    ，則其之行動能力即完全遭受限制，又如何得以妨害員警製
    作筆錄？復以本案被告於製作警詢筆錄時，員警均已知悉證
    人甲○○先前之陳稱，而知被告涉有加重強盜罪之犯行，而
    加重強盜罪之法定刑又較未經許可持有槍枝罪為重，則若員
    警係為求業績而要求被告坦承犯行，又何以只會要求被告自
    白發射子彈之部分？況被告於遭警查獲後，檢察官是否向法
    院聲請羈押，及聲請後法院是否准許，均係檢察官及法官於
    審酌全案後始得依職權決定，此尚非員警所得置喙，而被告
    並非全然無犯罪科刑紀錄之人，此有本院被告前案紀錄表在
    卷可稽，又豈可能僅因員警之上開表示，即率以承認？亦不
    合常情，凡此均足認被告所辯係遭員警刑求及利誘，始於警
    詢中為部分犯行之自白云云，純係犯後狡辯之詞，非可採信
    。至辯護人雖另辯稱由勘驗筆錄可知員警於製作筆錄時一再
    誘導被告，故被告於警詢中之供述不具證據能力云云，然承
    上所述，本案被告為警查獲時，員警已先就案情有所了解，
    則員警以其他證人之證詞詢問被告是否為真，並藉以發掘被
    告辯詞矛盾之處，乃係訊問技巧之實施，尚不得遽此即謂員
    警係以不正方式取得自白，況若被告自始至終均未為本案之
    犯行，亦不致僅因員警施以訊問技巧，即會就犯罪行為為坦
    承，是辯護人此部分所辯，亦非足採。準此，本案被告於警
    詢中之自白，並非係以強暴、利誘或其他不正方式所取得，
    又與事實相符，自有證據能力，而得由本院採為認定被告犯
    行之證據。
  4.證人甲○○雖證稱被告當日確係持槍枝發射子彈，而被告亦
    曾於警詢中自白當日係持在其家中所查扣欠缺槍管之槍枝（
    槍枝管制編號0000000000），至台灣益智城中開槍，並復供
    承當初其擊發後，槍管即爆裂，故已將槍管丟棄等語，然該
    槍枝經送請鑑定後，認係改造手槍，由仿BERETTA 廠84型半
    自動手槍製造之槍枝，換裝土造金屬槍機而成，欠缺槍管，
    無法發射彈丸，認不具殺傷力，有內政部警政署刑事警察局
    97年4月9日刑鑑字第0970027970號槍彈鑑定書在卷可稽，且
    本院依公訴人之聲請，再送請鑑定槍枝上是否有火藥殘留（
    射擊殘跡）後，經憲兵司令部以掃式電子顯微鏡／Ｘ－射線
    能譜分析法（SEM／EDX）鑑定之結果，於送驗證物槍枝（面
    對槍口左面槍身處、面對槍口右面槍身處、槍口內管處、槍
    管附件內管處），無檢出鋇－鉛－銻特性組成金屬元素成分
    ，亦有該部刑事鑑識中心97年10月22日憲直刑鑑字第097000
    1593號鑑定書附卷可佐，是既該扣案槍枝本身無法發射彈丸
    ，且其上亦無法驗出鋇－鉛－銻特性組成金屬元素成分之射
    擊殘跡，自無法遽以認定該槍枝即係被告所持以於當日擊發
    子彈之槍枝。然既被告當日確曾在台灣益智城擊發子彈一節
    ，業據證人甲○○證述明確，並有現場照片及遺留有子彈1
    顆可參，是縱無積極證據足證被告所持者係可發射子彈而具
    有殺傷力之槍枝，惟被告係持疑似槍枝而可擊發子彈之不明
    物體之情，仍足堪認。
  5.綜上所述，既被告確曾於上揭所述時間，至台灣益智城中，
    以該疑似槍枝而可擊發子彈之不明發射物體擊發子彈，並至
    使證人甲○○不能抗拒後，強取櫃台上之現金44,000元，其
    所為即已該當於加重強盜罪之構成要件。至被告欲以何種方
    式強取財物，則均係被告個人之考量，縱對象為女性，尚非
    不得藉由擊發子彈之方式，至使證人甲○○完全不敢反抗以
    利其犯罪行為之遂行；又被告之身分是否為證人甲○○所知
    悉，亦與被告是否會對渠犯罪並無必然關係，準此，被告辯
    稱其若欲強取財物，根本無需開槍，故其確實未開槍及強取
    財物，及辯護意旨所辯因台灣益智城存有被告之年籍資料，
    是被告不可能在該處犯罪云云，均要無足採。
  綜上，本案事證明確，被告所辯無非事後卸責之詞，不足採信
  ，其之犯行洵堪認定，應依法論科。
三、按刑法第321條第1項第3款之攜帶兇器竊盜罪，係以行為人
    攜帶兇器竊盜為其加重條件，此所謂兇器，其種類並無限制
    ，凡客觀上足對人之生命、身體、安全構成威脅，具有危險
    性之兇器均屬之。本案被告所攜帶用以強盜之疑似槍枝，可
    擊發子彈之不明物體，雖未據扣案而不知材質為何，但其既
    得以擊發子彈，又可射穿玻璃及鐵門，顯有一定攻擊人體之
    能力，客觀上自足以對人之生命、身體、安全構成威脅，而
    具有危險性，堪認係屬兇器無訛。是核被告乙○○所為，係
    犯刑法第330條第1項之攜帶兇器強盜罪（即具有同法第321
    條第1項第3款所定之事由）。至扣案即店員甲○○案發後，
    在現場拾得未擊發之口徑9mm制式子彈一顆，經鑑定後雖具
    殺傷力，然此係在被告犯加重強盜罪前即業已持有，且依起
    訴意旨觀之，檢察官亦認被告是時所持者並非係槍砲彈藥刀
    械管制條例所規定具有殺傷力之槍枝，再參酌被告事後曾犯
    持有多顆具有殺傷力子彈罪（此部份已同案判刑確定），亦
    係另行起意為之，是堪認該子彈與被告所持兇器間，並非係
    同時持有槍枝、子彈而屬想像競合犯之裁判上一罪關係，復
    應與事後所犯持有子彈罪間分論併罰，而單純持有該子彈之
    行為又未據檢察官於本案中另予起訴，是本院自不得加以審
    究，附此敘明。
四、原審審酌被告僅因在電玩店把玩電子遊戲機台輸錢後，即取
    出兇器擊發子彈，至使店員不能抗拒而強取店內財物，不僅
    造成證人甲○○所受身、心壓力巨大，兼衡其犯後又飾詞否
    認，態度不佳，耗費司法資源等一切情狀，依刑法第330條
    第1項規定，處有期徒刑七年八月。並說明上開現場拾得之
    口徑9mm制式子彈一顆，原雖亦屬違禁物，然於試射鑑定時
    即已擊發，不具有子彈之完整結構，失去其效能，堪認現已
    不具殺傷力，故不併為沒收之諭知。至本案其餘扣案之1.空
    氣手槍2支、非制式槍枝3支，經鑑定後均不具有殺傷力，有
    內政部警政署刑事警察局97年4月9日刑鑑字第0970027970號
    槍彈鑑定書，及桃園縣政府警察局97年2月21日桃警鑑字第0
    970003742號槍彈鑑定書各1份在卷可稽，自非屬違禁物，且
    被告就此涉犯持有槍枝罪部分，亦經檢察官於起訴書中不另
    為不起訴處分；2.底火1包、各式彈殼1包、工業用底火4包
    、瓦斯氣瓶3瓶、空瓦斯鋼瓶14瓶、小鋼珠2包、中鋼珠1包
    、大鋼珠1瓶、擦槍工具1組、彈簧6條、撞針3支、挫刀3支
    、油標尺1支、固定夾2支、夾子4支、小榔頭1支、老虎鉗1
    支、電鑽2支、砂紙4張、砂輪片19片、砂輪機1台、工具組3
    組、焊槍1支、帳戶匯款紀錄、空白匯款單、身分證、帳戶
    資料1本、偽造地檢署公文2張、偽造地檢署服務證1張、銀
    行電話名冊3張等物，則查無積極證據足認係供被告犯本案
    之罪所用之物，是均亦不宣告沒收之。經核認事用法及量刑
    均無不合，被告上訴意旨，猶執前詞，否認犯罪為無理由，
    予以駁回。
據上論斷，應依刑事訴訟法第368條，判決如主文。
本案經檢察官黃全祿到庭執行職務。
中    華    民    國    98    年    5     月    12    日
                  刑事第二十庭  審判長法  官  楊貴雄
                                      法  官  鄧振球
                                      法  官  高愈杰
以上正本證明與原本無異。
如不服本判決，應於收受送達後10日內向本院提出上訴書狀，其
未敘述上訴之理由者並得於提起上訴後10日內向本院補提理由書
（均須按他造當事人之人數附繕本）「切勿逕送上級法院」。
                                      書記官  邵淑津
中    華    民    國    98    年    5     月    12    日
附錄：本案論罪科刑法條全文
中華民國刑法第330條
（加重強盜罪）
犯強盜罪而有第321條第1項各款情形之一者，處7年以上有期徒
刑。
前項之未遂犯罰之。


司法院資訊處製作；財團法人民間司法改革基金會備份。
